臺灣高等法院高雄分院刑事判決　　　　99年度上訴字第1949號
上　訴　人
即　被　告　蔡景華
選任辯護人　黃進祥律師
上列上訴人因妨害性自主等案件，不服臺灣高雄地方法院99年度
訴字第613 號中華民國99年10月21日第一審判決（起訴案號：臺
灣高雄地方法院檢察署98年度偵字第12944 號），提起上訴，本
院判決如下：
    主  文
原判決撤銷。
蔡景華犯強制罪，處有期徒刑陸月，如易科罰金，以新台幣壹仟
元折算壹日；又犯強制猥褻罪，處有期徒刑陸月，如易科罰金，
以新台幣壹仟元折算壹日。應執行有期徒刑拾月，如易科罰金，
以新台幣壹仟元折算壹日。
    事  實
一、蔡景華於民國98年3 月20日下午5 時許，在高雄市三民區○
    ○○路100 號9 樓租屋處，因相識之Ａ女（警卷代號：0000
    -0000 號，下稱Ａ女，姓名等身分資料詳卷）欲離去，而赴
    另1 男友（下稱Ｂ男，姓名等身分資料詳卷）之約。明知其
    與Ａ女僅屬交往之朋友關係，Ａ女並無義務續留該處與其共
    處，蔡景華竟基於強制故意，或對Ａ女恫稱：「要毀掉你與
    男友的一切」或作勢跳樓，或持菜刀揚言殺掉Ａ女後自殺，
    以此等脅迫之非法方式，逼使Ａ女不得不續留該處而行無義
    務之事。其間，蔡景華續承上開強制犯意，強要Ａ女打電話
    與Ｂ男分手，Ａ女不堪蔡景華持續強制行為，乃於翌日（21
    日）凌晨4 時許，向蔡景華表示即使要伊與Ｂ男分手，也該
    讓伊當面與Ｂ男說清楚，蔡景華乃允許Ａ女駕駛其車輛（車
    號詳卷）赴Ｂ男住處，蔡景華則駕駛車號5313-XN 號自小客
    車尾隨。行進至高雄市○○路「特力屋」前時，2 人停車爭
    執，蔡景華續承上開強制犯意，出手強拉Ａ女下車，欲將Ａ
    女拉進前開5313-XN 號車內，Ａ女拒絕並乘勢坐回其所駕駛
    之車輛並開車離開，蔡景華又持續駕車跟隨。行至高雄市○
    ○區○○路陽明國小後門時，蔡景華又續承上開強制犯意，
    開車至Ａ女車輛前方將Ａ女攔下，並敲打Ａ女車窗，要求Ａ
    女下車回去與其談判，談完才會讓Ａ女離去，Ａ女因受上述
    強制狀態，而讓蔡景華坐上Ａ女之車，2 人返回蔡景華上開
    租屋處。至98年3 月21日上午9 時30分許，Ａ女乘蔡景華睡
    著，開啟大門欲離去時而為蔡景華發現，蔡景華仍續承上開
    強制犯意，強將Ａ女拉回屋內，仍以作勢跳樓，或持菜刀自
    殺，或恫嚇稱要讓Ａ女先走（指先死亡）自己再走等脅迫方
    式，使Ａ女不得不續留該處而行無義務之事；蔡景華於98年
    3 月21日下午2 時許，與Ａ同處上開租屋處內，竟萌生淫念
    而另基於強制猥褻之犯意，違背Ａ女之意願，徒手強拉Ａ女
    並強吻Ａ女之頸部，而以此強暴方式而為強制猥褻Ａ女得逞
    ，並致Ａ女受有右頸皮下瘀血1.5 ×2 公分之傷害；嗣於98
    年3 月21日下午3 時30分許，Ａ女以蔡景華之車輛仍停放於
    高雄市陽明國小後門為由，說服蔡景華開車載其回家。其間
    Ａ女因蔡景華上開強制手段致生之拉扯，共造成Ａ女右上臂
    瘀腫4 ×3 公分、1 ×1 公分、4 ×1 公分、3 ×2 公分、
    左上臂瘀腫5 ×1.5 公分、擦傷6 ×6 公分、瘀腫9 ×1 公
    分、左手臂瘀腫5 ×5 公分、右小腿瘀腫5 ×3 公分、左小
    腿瘀腫等傷害。
二、案經Ａ女訴由高雄市政府警察局移送臺灣高雄地方法院檢察
    署檢察官偵查起訴。
    理  由
一、證據能力：
(一)、證人Ａ女於警詢陳述關於被告蔡景華對其強制、強制猥褻等
    犯罪過程細節部分，因與其嗣於原審具結交互詰問陳述不符
    ，而其先前之陳述較近於案發時間，Ａ女之警詢時係由女警
    詢問，且Ａ女係主動前往報警而製作，陳述過程、內容及功
    能均在指訴關於被告涉及上開犯罪之情節，足認Ａ女於警詢
    時受外力、人情等干擾程度較低，均無其他證據可認Ａ女有
    何非出於自由意志陳述之情形，且本院就Ａ女於上開警詢陳
    述當時之原因、過程、內容、功能等外在環境加以觀察，足
    認Ａ女上開警詢陳述係出於真意之信用性獲得確切保障，而
    足認有較可信之特別情況，且為證明本件被告犯罪事實存否
    所必要，依刑事訴訟法第159 條之2 規定，認有證據能力。
(二)、證人Ｂ男於警詢陳述，其性質雖屬傳聞證據，惟檢察官、被
    告蔡景華、辯護人已於本院審理調查上開筆錄予以提示並告
    以要旨時，由檢察官、被告、辯護人表示意見，當事人或辯
    護人已知上述筆錄乃傳聞證據，而就此證據能力均表示無意
    見，即同意作為證據，且本院審酌Ｂ男警詢陳述作成時，較
    無人情施壓或干擾，亦無不當取供之情形，即就Ｂ男於警詢
    陳述當時之原因、過程、內容、功能等外在環境加以觀察，
    足認Ｂ男警詢陳述係出於真意之信用性獲得確切保障，而認
    為以之作為本案之證據亦屬適當，依刑事訴訟法第159 條之
    5 第1項 規定，自得為證據。
(三)、Ａ女於偵查中之證詞，係被告蔡景華以外之人於偵查中向檢
    察官所為之陳述，業經合法具結，並未曾提及檢察官在偵查
    時有不法取供之情形，且亦無證據足以證明Ａ女上開陳述有
    顯不可信之情況，Ａ女於原審復已到庭接受詰問，足可認定
    業已保障被告詰問權，依刑事訴訟法第159 條之1 第2 項規
    定，自得為證據。
(四)、按性侵害犯罪防治法第10條第1 、3 項「醫院、診所對於被
    害人，不得無故拒絕診療及開立驗傷診斷書」、「第一項驗
    傷診斷書之格式，由中央衛生主管機關會商有關機關定之」
    之規定，依同法第11條等相關規定，係為防治性侵害犯罪及
    保護被害人權益，對於被害人驗傷及取證所為之特別規定，
    依此項規定所製作之驗傷診斷書，應屬刑事訴訟法第159 條
    第1 項「法律有規定」之傳聞證據之例外（最高法院95年度
    台上字第5026號判決要旨足參）。本件卷附之高雄市立聯合
    醫院受理疑似性侵害事件驗傷診斷書，依據上開說明，為刑
    事訴訟法第159 條第1 項規定之例外情形，應有證據能力。
二、訊據上訴人即被告蔡景華雖不否認Ａ女於上開期間與伊共處
    於其租屋處，其2 人曾駕車離開該租屋處後返回，2 人於上
    開期間有發生拉扯及口角等情，惟否認伊有上開強制、強制
    猥褻等犯行，辯稱：伊並無以上開強暴、脅迫等方式阻止Ａ
    女離開，Ａ女留在伊租屋處係Ａ女自己的意思，Ａ女在伊租
    屋處尚以手機與男友Ｂ男通電話，伊亦有與Ｂ男講電話，且
    Ａ女在車上有機會報警，伊開車跟在Ａ女車後，是要保護她
    ，並無妨害自由之意，Ａ女其他傷勢是伊當天要Ａ女就伊與
    Ｂ男間做出選擇，雙方起爭執所致；又伊於上開期間內並無
    強吻Ａ女頸部，Ａ女頸部吻痕係之前於98年3 月13日，伊為
    Ａ女慶生後親吻造成的云云。經查：
(一)、上開犯罪事實，業據告訴人即證人Ａ女於警詢、偵查及原審
    指證明確，又證人即Ａ女男友Ｂ男於原審證稱：98年3 月21
    日凌晨時有與Ａ女通電話，當時Ａ女很緊張、很害怕，我問
    Ａ女為何不報警，她說會有生命上的危險，之後有跟被告通
    話，被告說要毀掉全部的一切（原審卷第38-39 頁）；98年
    3 月21日凌晨時，曾經有一通與Ａ女通話時Ａ女說他在車上
    ，Ａ女說被告跟在他後面，被告把車擋住了，Ａ女很緊張，
    後來電話就切掉了（原審卷第40頁）等語在卷，而Ａ女因被
    告上開強制及強制猥褻等犯行所受之傷勢，亦有高雄市立聯
    合醫院美術館院區受理疑似性侵害事件驗傷診斷書及Ａ女受
    傷部位照片附卷可參。
(二)、本件倘如被告所辯Ａ女於上開期間自願留在其租屋處，Ａ女
    何需於深夜仍與Ｂ男於電話中透露上情，且於凌晨駕車與被
    告同赴Ｂ男之處，被告又豈會因Ａ女如何於伊與Ｂ男間做出
    選擇而互起口角、爭執，甚而致Ａ女身上受傷多處，足徵被
    告於上開期間確有基於強制故意，而施以上述強暴、脅迫等
    非法方式，逼使Ａ女不得不續留該處或與被告持續共處而行
    無義務之事；又Ａ女頸部之吻痕，與其身上其他部位之傷勢
    新舊程度近似，有上開照片附卷可稽（原審審訴卷第14-31
    頁），足認上開傷勢係於相近之時間產生。Ａ女於頸部以外
    之傷勢係98年3 月20日至21日間造成，已認定如前，是Ａ女
    頸部之吻痕應亦在98年3 月20日至21日間造成無訛。若果如
    被告稱上開吻痕係98年3 月13日親吻所造成，又係在兩情相
    悅之情況下所為，Ａ女係於98年3 月21日驗傷、拍照，距離
    親吻留下痕跡之時間已1 週有餘，其痕跡應該已褪去，不至
    於與98年3 月20日至21日間新生傷痕之新舊程度、瘀血深淺
    相似。而98年3 月20日至21日間，被告與Ａ女於被告之住處
    及路邊多次發生上開拉扯爭執，於此相處不睦之情況下，更
    難認此其間Ａ女會有意願而與被告發生親吻此等親密之行為
    ，益證被告確如Ａ女所述，於98年3 月21日對其強吻之強制
    猥褻犯行。
(三)、公訴意旨雖認被告上開強制行為係屬剝奪Ａ女行動自由之犯
    行，然Ａ女於警詢、偵查中均已陳明其於被告租屋處尚與Ｂ
    男通電話，而被告亦曾與Ｂ男講電話，嗣後Ａ女單獨駕車離
    開被告租屋處，之後2 人返回被告租屋處後被告有睡覺，直
    到翌日下午其2 人又駕車返回Ａ女住處（見警卷第8-9 頁，
    偵卷第8-9 頁），顯徵Ａ女於此期間均有機會對外求援或報
    警處理，又參以證人Ｂ男於警詢所陳「我一直追問她（Ａ女
    ）在哪裡她不說」之情（見警卷第14頁），則Ａ女倘當時確
    有堅決離開而不與被告共處之意，且有感受被告強力剝奪其
    行動自由之情，衡諸一般事理，Ａ女理應對外求援或告知Ｂ
    男其所處地點。再以Ａ女係屬成年有社會經歷之客觀背景，
    自難僅以「被告曾複製其行動電話之通訊錄資料、或自認無
    法逃脫、或自認被告如有不測係其責任」等，遽認被告上開
    強制行為已達剝奪Ａ女行動自由之程度。
(四)、被告辯護人於本院聲請傳訊證人即Ａ女大兒子，欲證明「98
    年3 月21日下午，被告與Ａ女返回Ａ女住處後，Ａ女男友前
    來Ａ女住處強押Ａ女之情形」（見本院卷第36、38、48頁）
    ，及聲請調閱被告租屋處於98年3 月20、21日大樓電梯錄影
    帶「欲證明被告未妨礙Ａ女行動自由」，被告與Ａ女及其男
    友3 人於上述日期前後各1 週之通聯記錄「欲證明被告是否
    遭Ａ女及其男友串通陷害」，Ａ女戶籍謄本「欲證明Ａ女及
    其男友之證詞均不可信」（見本院卷第48-50 頁），然上開
    電梯錄影保留期限已過（見警卷第32頁），而通聯記錄及戶
    籍謄本內容，均無從直接證明上開所陳之待證事實，且被告
    所犯之上開待證事實業已明確，如前所述，依刑事訴訟法第
    163 條之2 第2 項第3 款規定，本院認為此調查均無必要，
    附此敘明。
(五)、綜上所述，被告蔡景華所辯上情，均屬卸責之詞，被告上開
    強制、強制猥褻等犯行，事證明確，均堪認定。
三、論罪部分：
(一)、核被告蔡景華所為上開強暴、脅迫之非法方式，逼使Ａ女不
    得不續留被告租屋處及與被告共處等行無義務之事；又對Ａ
    女施以強制力而為強吻頸部，係犯刑法第304 條第1 項強制
    罪（公訴人起訴認此部分係屬刑法第302 條第1 項妨害自由
    罪，尚有未洽，如前所述，然此部分起訴之基本事實同一，
    本院自得變更起訴法條審理之），及刑法第224 條強制猥褻
    罪。
(二)、刑法第304 條第1 項之強制罪，原以強暴、脅迫為構成要件
    ，其因而致普通傷害，乃強暴、脅迫當然之結果，除另有傷
    害故意外，仍祇成立該條項之罪，無同法第277 條第1 項之
    適用；犯刑法第224 條之強制猥褻罪致被害人身體受輕微傷
    害者，如果行為人無傷害之故意，傷害部分已包括於強制猥
    褻罪成立要件之中，無適用刑法第55條論以想像競合犯之餘
    地（最高法院30年上字第3701號判例、75年度台上字第3741
    號判決意旨參照），是被告蔡景華於所為上開強制及強制猥
    褻犯行中，所為強暴手段致Ａ女受有如事實欄所示各處傷勢
    ，均為上開強制手段之當然結果；另其於強制猥褻Ａ女時造
    成Ａ女右頸皮下瘀血1.5 ×2 公分之傷害，應為強制猥褻之
    附隨結果，均不另論以傷害罪。又被告如事實欄所示之多次
    強暴、脅迫手法，均承同一強制罪犯意而為，係屬接續犯一
    罪，附此敘明。
(三)、被告蔡景華所犯上開強制罪及強制猥褻罪，犯意各別，行為
    互殊，應予分論併罰。
四、原審據以論處被告蔡景華罪刑，固非無見；惟查：
(一)、被告蔡景華所為上開強暴、脅迫之非法方式，逼使Ａ女不得
    不續留被告租屋處及與被告共處之行為，係犯刑法第304 條
    第1 項強制罪，原判決論以刑法第302 條第1 項妨害自由罪
    自有未合。
(二)、本件卷附之高雄市立聯合醫院受理疑似性侵害事件驗傷診斷
    書，係依刑事訴訟法第159 條第1 項規定之例外情形，而認
    有證據能力（如上所述），原判決引用刑事訴訟法第159 條
    之5 第1 項規定，尚有未妥。
五、被告蔡景華上訴意旨仍執前詞否認犯罪，指摘原判決不當，
    為無理由；惟原判決既有上述可議，自應由本院將原判決撤
    銷改判。審酌被告與Ａ女原為友人，僅因Ａ女選擇男友之故
    ，而以犯上開強制罪方式使Ａ女行無義務之事，且無視Ａ女
    當時內心感受，又施以強制力強吻而強制猥褻Ａ女，對Ａ女
    身心受創之程度，被告控制情緒之能力欠佳，其行為及觀念
    皆有亟需矯正之處，被告於犯後否認犯行之態度，及被告之
    智識程度為國中畢業（見警卷第1 頁）等一切情狀，分別量
    處如主文第2 項所示之刑，及諭知易科罰金之折算標準，並
    定應執行刑及諭知易科罰金之折算標準。
據上論結，應依刑事訴訟法第369 條第1 項前段、第364 條、第
299 條第1 項前段、第300 條，刑法第304 條第1 項、第224 條
、第41條第1 項前段、第8 項、第51條第5 款，刑法施行法第1
條之1 第1 項、第2 項前段，判決如主文。
本案經檢察官孫小玲到庭執行職務。
中    華    民    國   100    年    2     月    15    日
              刑事第三庭    審判長法  官  莊崑山
                                  法  官  唐照明  
                                  法  官  張意聰
本判決關於強制罪部分，被告不得上訴。
其他部分如不服本判決，應於收受本判決後10日內向本院提出上
訴書狀，其未敘述上訴理由者，並得於提起上訴後10日內向本院
補提理由書狀（均須按他造當事人之人數附繕本）「切勿逕送上
級法院」。
中    華    民    國   100    年    2     月    16    日
                                  書記官  王秋淑

附錄本件判決論罪科刑法條：
刑法第304 條第1 項
以強暴、脅迫使人行無義務之事或妨害人行使權利者，處3 年以
下有期徒刑、拘役或3 百元以下罰金。
刑法第224 條
對於男女以強暴、脅迫、恐嚇、催眠術或其他違反其意願之方法
，而為猥褻之行為者，處6 月以上5 年以下有期徒刑。